3rd year/avtobreya/HW2_FOMA_locatives/finnish_noun.foma
# Комментарий кода + правила образования локативных падежей

# правила определения гласных и согласных:
# задаем набор букв финского алфавита, а также делим гласные звуки на передние, задние и нейтральные

define Consonant b | c | d | f | g | h | j | k | l | m | n | p | q | r | s | t | v | w | x | z ;
define FrontVowel ä | ö | y ;
define NeutralVowel e | i ;
define BackVowel a | o | u ;
define Vowel FrontVowel | NeutralVowel | BackVowel | A | E;
define Letter Vowel | Consonant;

# правила определения падежа и числа:
# задаем финские падежи и числа (мы будем прибавлять к основе эти показатели (например, "+Nom") каждый раз, когда будем маркировать какой-то падеж/число, а затем будем заменять показатели на нужные нам суффиксы/окончания в зависимости от выбранного правила)

# здесь изначально была ошибка в обозначениях -- вместо адэссива стоял аллатив
define Case "+Nom" | "+Gen" | "+Part" | "+In" | "+Ad" | "+Ill" | "+All" | "+El" | "+Abl";
define Number "+Sg" | "+Pl" ; 

# правила определения типа основы:
# выделяем основы переднего ряда (те, в которых встречаются передние (FrontVowel) и нейтральные (NeutralVowel) гласные)
# и основы заднего ряда (те основы, в которых встречаются задние (BackVowel) и нейтральные (NeutralVowel) гласные)

define FrontStem [Consonant* [ FrontVowel | NeutralVowel ] ]+ Consonant*;
define BackStem [Consonant* [ BackVowel | NeutralVowel ] ]* [Consonant* BackVowel] [Consonant* [ BackVowel | NeutralVowel ] ]* Consonant*;
define Stem Letter+;

# сначала определяем вид основы, затем определяем число, после этого определяем падеж
define Input Stem Number Case;

# правила образования номинатива:
# к существительным во множественном числе номинатива добавляется окончание "^" t (все "^" мы убираем в самом конце, ими мы отделяем основы от суффиксов)
# к существительным в единственном числе номинатива просто прибавляется "^" (то есть по сути не прибаляется показателя)

define NomPl "+Pl" "+Nom" -> "^" t || _ ;
define NomSg "+Sg" "+Nom" -> "^" || _ ;
define Nominatives NomPl .o. NomSg ;

# правила образования генитива:
# в генитиве множественного числа к основе, оканчивающейся двумя гласными, прибавляется показатель -den
# к остальным основам в генитиве прибавляется показатель -en

define GenDen "+Gen" -> d e n || Vowel Vowel "+Pl" _ ;
define Gen "+Gen" -> E n || _ ;
define Genetive GenDen .o. Gen ;

# правила образования партитива:
# показатель партитива -ta прибавляется к основам на две гласные, либо на согласную (вне зависимости от числа существительного)
# к остальным основам в партитиве прибавляется показатель -a

define PartTa "+Part" -> t A || [ Consonant Vowel Vowel | Consonant ] Number _ ;
define PartA "+Part" -> A || _ ;

# правила образования локативных падежей:
# в обозначениях локативных падежах изначально была ошибка -- вместо адэссива стоял аллатив
# разбиваем локативные падежи на "иллатив" и "остальные" - мы выделяем иллатив, т.к. его показатели варьируются в зависимости от основы

# в иллативе единственного числа к основе на "согласный + гласный" прибавляется показатель -Vn (где V - последний гласный основы)
# пишем отдельное правило на каждую гласную

define IllAn "+Ill" -> A n || Letter+ Consonant+ [ a | ä ] "+Sg" _ ;
define IllEn "+Ill" -> E n || Letter+ Consonant+ e "+Sg" _ ;
define IllUn "+Ill" -> u n || Letter+ Consonant+ u "+Sg" _ ;
define IllOn "+Ill" -> o n || Letter+ Consonant+ o "+Sg" _ ;
define IllÖn "+Ill" -> ö n || Letter+ Consonant+ ö "+Sg" _ ;
define IllIn "+Ill" -> i n || Letter+ Consonant+ i "+Sg" _ ;

define IllVn IllAn .o. IllEn .o. IllUn .o. IllOn .o. IllÖn .o. IllIn ; 

# в иллативе единственного числа к односложным основам с исходом на две гласные прибавляется показатель -hVn
# пишем отдельное правило на каждую гласную

define IllHan "+Ill" -> h A n || Consonant Vowel [ a | ä ] "+Sg" _ ;
define IllHen "+Ill" -> h E n || Consonant Vowel e "+Sg" _ ;
define IllHun "+Ill" -> h u n || Consonant Vowel u "+Sg" _ ;
define IllHon "+Ill" -> h o n || Consonant Vowel o "+Sg" _ ;
define IllHön "+Ill" -> h ö n || Consonant Vowel ö "+Sg" _ ;
define IllHin "+Ill" -> h i n || Consonant Vowel i "+Sg" _ ;

define IllhVn IllHan .o. IllHen .o. IllHun .o. IllHon .o. IllHön .o. IllHin ;

# в иллативе единственного числа к многосложным основам с исходом на две гласные прибавляется показатель -seen (а во множественном числе -siin)

define IllSeen "+Ill" -> s e e n || Letter+ Consonant Vowel Vowel "+Sg" _ ;
define IllSiin "+Ill" -> s i i n || Letter+ Consonant Vowel Vowel "+Pl" _ ;

# группируем все правила для иллатива единственного числа

define IllSg IllVn .o. IllhVn .o. IllSeen ;

# в иллативе множественного числа к односложным основам с исходом на две гласные прибавляется показатель -hin
# правда, иногда вместо -hin прибавляется только -in, как в случае с elämä, но это вроде не очень регулярно

define IllPl "+Ill" -> h i n || "+Pl" _ ;

# группируем все правила образования иллатива

define Illative IllSg .o. IllSiin .o. IllPl ;

# в инессиве и адэссиве к основам прибавляются показатели -ssa и -lla соответственно
# в элативе и аблативе к основам прибавляются показатели -sta и -lta соответственно

define OtherLocativeCases "+In" -> s s A , "+Ad" -> l l A , "+All" -> l l E , "+El" -> s t A , "+Abl" -> l t A  || _ ;

# группируем все правила формирования локативных падежей

define LocativeCases Illative .o. OtherLocativeCases ;

# сначала обрабатываем партитив, затем локативные падежи

define OtherCases PartTa .o. PartA .o. LocativeCases ;

# чередования основ во множественном числе:
# показатель "+Sg" становится "^"
# -ä и -i опускаются перед показателями множественного числа
# -а переходит в -о, если двусложная основа оканчивается на эти гласные, а первый гласный основы - a | e | i
# -а опускается, если двусложная основа оканчивается этой буквой, а первый гласный основы - o | u
# если после показателя множественного числа идет согласная, а до него стоит гласная, эта гласная опускается (т.е. остается только показатель -i)
# показатель "+Pl" становится "^" i

define Sg "+Sg" -> "^" || _ ;
define OmitA ä -> 0, i -> 0 || _ "+Pl";
define Ai2Oi a -> o || [ a | e | i ] Vowel* Consonant+ _ "+Pl";
define Ai2i a -> 0 || [ o | u ] Vowel* Consonant+ _ "+Pl";
define OmitFirst Vowel -> 0 || _ Vowel "+Pl" Consonant;
define Pl "+Pl" -> "^" i || _ ;

define NumberInfl Sg .o. OmitA .o. Ai2i .o. Ai2Oi .o. OmitFirst .o. Pl ;

# фонетические правила:
# -i переходит в -j, если оказывается между двумя любыми гласными
# A переходит в -a в основах заднего ряда
# A переходит в -ä в основах переднего ряда

define JotPl i -> j || Vowel "^"* _ "^"* Vowel ;
define HarmonyBack A -> a || BackStem "^" Letter* _;
define HarmonyFront A -> ä || FrontStem "^" Letter* _;

define Phonetics JotPl .o. HarmonyBack .o. HarmonyFront ;

# чередования основ:
# двойные согласные p | t | k последнего слога основы переходят в одинарные, если идут перед сочетанием "гласный + согласный", т.е. если следующий слог закрытый

# ОШИБКА: изначальное правило не обрабатывает множественное число в локативных падежах, так как двойная согласная идет перед сочетанием "гласный + гласный + согласный"
# в то же время двойная согласная НЕ должна была сокращаться в таком же контексте в иллативе
# добавим дополнение к этому правилу для локативных падежей множественного числа (однако теперь двойная согласная будет сокращаться и в иллативе единственного числа, так что ошибка исправлена не полностью)

# одинарная -р переходит в -v в последнем слоге основы, если следующий слог закрытый
# одинарная -t переходит в -d в последнем слоге основы, если следующий слог закрытый
# одинарная -k опускается в последнем слоге основы, если следующий слог закрытый

# ОШИБКА: так как правило SingleTK идет до правила DoublePTK в правиле Alternations, в словах типа tyttö последняя t заменяется на d, хотя по идее t просто должна сокращаться по правилу DoublePTK
# поэтому добавляем дополнительное правило замены сочетания td на t в правило DoublePTK, которое будет срабатывать после этой замены;

# в последнем слоге основы сочетание -mp переходит в -mm, сочетание -nt в -nn, -nk в -ng, -lt в -ll, а -rt в -rr, если следующий слог закрытый
# в последнем слоге основы сочетание -lke переходит в -lje, сочетание -rke в -rje, -hke в -hje, а -uku в -uvu, если следующий слог закрытый

# в последнем слоге основы сочетание -in переходит в -im, а -tön в -ttöm, если следующий слог начинается с гласного
# если основа оканчивается на гласный, а показатель числа начинается с Е, эта Е опускается
# если Е не опустили, заменяем ее на -е

define DoublePTK p p -> p , t t -> t , k k -> k , t d -> t || Letter _ "^"* Vowel "^"* Consonant [ .#. | Consonant ] ;
define DoublePTKLocPL p p -> p , t t -> t , k k -> k , t d -> t || Letter _ "^"* Vowel "^"* Vowel "^"* Consonant [ .#. | Consonant ] ;
define SingleP p -> v || Vowel _ "^"* Vowel "^"* Consonant [ .#. | Consonant ] ;
define SingleTK t -> d , k -> 0 || Letter _ "^"* Vowel "^"* Consonant [ .#. | Consonant ] ; 
define TwoLetter m p -> m m , n t -> n n , n k -> n g , l t -> l l , r t -> r r || Letter _ "^"* Vowel "^"* Consonant [ .#. | Consonant ] ;
define ThreeLetter l k e -> l j e , r k e -> r j e , h k e -> h j e , u k u -> u v u || Letter _ "^"* Consonant [ .#. | Consonant ] ;
define N2M i n -> i m , t ö n -> t t ö m || _ "^" Vowel;
define EOmit E -> 0 || Vowel "^" _;
define EReal E -> e || _;

define Alternations N2M .o. EOmit .o. EReal .o. ThreeLetter .o. TwoLetter .o. SingleP .o. SingleTK .o. DoublePTK .o. DoublePTKLocPL ;

# задаем порядок применения правил склонения существительных по падежам

define Affixes Nominatives .o. Genetive .o. OtherCases .o. NumberInfl .o. Alternations .o. Phonetics;

# убираем все "^"

define Cleanup "^" -> 0 || _ ;

# для каждого слова определяем, показатели какого числа и какого падежа мы будем прибавлять к основе -- прибавляем нужные аффиксы -- проводим чистку, т.е. убираем "^"
# запускаем автомат

define Grammar Input .o. Affixes .o. Cleanup ;
push Grammar
